【裁判字號】    90,自,109
【裁判日期】    900404
【裁判案由】    詐欺
【裁判全文】
臺灣臺中地方法院刑事判決                            九十年度自字第一九號
    自  訴  人  甲○○
    被      告  丁○○
右列被告因詐欺案件，經自訴人提起自訴，本院判決如左：
    主  文
丁○○無罪。
    理  由
一、自訴意旨略以：自訴人與被告丁○○原係同學，自訴人於民國八十四年底召組民
    間互助會（合會），會期自八十四年十二月十日起，至八十六年九月時日止，每
    會二萬元，採內標制，計二十二會。被告得知後，竟意圖為自己不法之所有，以
    其本人、兄戊○○、嫂己○○、朋友丙○○及鄰居乙○○之名義，參加前開互助
    會五會。而於繳交會款二期後，即自八十五年二月十日起至同年六月十日止，連
    續以其本人、戊○○、丙○○、乙○○、己○○之名義標得互助會，總計得款新
    台幣（下同）一百八十萬零九千八百元。得款後，被告僅再於次月繳交五人之死
    會會款新台幣（下同）十萬元，即避不見面；於同年十一月尋獲被告，被告同意
    繼續繳交會款，惟迄至目前為止仍分文未付，足見被告係蓄意詐欺，因認其涉犯
    刑法第三百三十九條第一項之詐欺罪嫌云云。
二、按犯罪事實應依證據認定之，無證據不得推定其犯罪事實，刑事訴訟法第一百五
    十四條定有明文。而告訴人之告訴，係以使被告受刑事訴追為目的，是其陳述是
    否與事實相符，仍應調查其他證據以資審認；又刑法第三百三十九條第一項詐欺
    取財罪之成立，以意圖為自己或第三人不法所有，以詐術使人將本人或第三人之
    物交付為要件，又所謂詐術使人交付，必須被詐欺人因其詐術而陷於錯誤，若其
    所用方法不能認為詐術，亦不致使人陷於錯誤，即不構成該罪，有最高法院五十
    二年台上字第一三○○號、四十六年台上字第二六○號判例意旨可資參照。
三、訊據被告丁○○固坦承伊曾參與自訴人召組之前開互助會，其兄戊○○、嫂己○○係自己參加，丙○○、乙○○則是伊介紹參加，惟堅決否認上開犯行，辯稱：
    伊與自訴人為多年之同學、朋友，互有金錢往來，自訴人並曾參與伊召組之互助
    會六、七年，此次是自訴人第一次起會，伊並未冒用兄嫂、朋友名義參加，更未
    冒用他們名義得標，伊係因週轉不靈，才未繼續繳交死會會款，實際上僅欠自訴
    人會款二十七萬五千元，且伊均在同一地方擺攤賣衣服，沒有避不見面，伊實未
    詐欺等語。經查證人戊○○證稱：自訴人曾在伊那裡工作，伊以太太己○○和自
    己名義參加自訴人召組的互助會各一會，二會都是伊去標的，得標金也是伊自己
    拿的，被告並未冒用伊名義標會等語（見本院九十年三月一日訊問筆錄）；證人
    己○○證稱：戊○○有問伊是否要參加自訴人的會，伊有同意，這會都由戊○○
    處理，標會時有跟伊說要標會，得標金也有拿到等語（見本院九十年三月二十二
    日審判筆錄）；證人丙○○結證稱：伊之前曾在丁○○家中見過甲○○，丁○○
    告訴伊甲○○要召會人數不夠，伊就參加了，一開始會錢是透過丁○○繳，八十
    六年後用郵寄的，伊因缺錢，曾打電話給丁○○請她幫伊標會，後因生意失敗會
    錢沒辦法按時繳，自訴人還找人向伊要會錢等語（見本院九十年三月八日審判筆
    錄）；證人乙○○結證稱：伊是透過丁○○參加互助會，也透過她繳交會款、標
    會，她並未冒用伊名義標會，標得的會款是丁○○直接拿現金給伊，因當時她住
    伊隔壁等語（見本院九十年三月二十二日審判筆錄）。綜觀上開證詞，其等就自
    行參與互助會、標會或委託參與互助會、標會，及繳交會款、取得標金等情形之
    證述，互核相符，堪以採信。另參以自訴人所提出之互助會簿上，明確記載戊○○、己○○、丙○○、乙○○等互助會員家中電話，有互助會簿影本二紙附卷可
    稽；而自訴人亦陳稱：伊認識戊○○、己○○、丙○○及乙○○等語，是自訴人
    既認識戊○○等人，身邊亦有其等家中電話，自可隨時和戊○○等互助會員連繫
    ，如其等確遭被告冒名上會、標會，衡情早該為自訴人所發覺，焉有可能任由被
    告多次冒標會款之可能？是被告並未冒用戊○○等人名義上會、標會，而詐取合
    會金，至堪認定。次查被告於八十五年二月十日以三千三百元，標得會款三十五
    萬七千三百元後，仍繼續繳交五期會款，已據自訴人於自訴狀所陳明；又被告與
    自訴人多年來互有借貸關係，至八十五年十一月雙方結算借款及會款結果，被告
    積欠自訴人三百四十三萬元，被告並將其所有之房屋一棟、納骨塔二十三室移轉
    予自訴人所有，以清償欠款，並為自訴人當庭承認，且有其提出雙方於八十五年
    十一月七日書立之和解書一紙在卷足憑。是自訴人於得標取得合會金後，仍繼續
    繳交多期會款，且在自訴人催討所有欠款之時，於八十五年十一月間出面與自訴
    人和解，將其所有之不動產、納骨塔移轉予自訴人，益徵被告於標得會款後，並
    未立刻避不見面，且當時尚有不動產、納骨塔等財產足以清償債務，實難認其參
    與互助會伊始及標會之時，已陷於無資力之狀態，而有施以詐術致自訴人陷於錯
    誤，交付合會金之情形。從而，並無證據足以證明被告丁○○自始有詐欺之意圖
    與行為，自不能僅以自訴人片面之指訴及互助會簿影本二紙而入罪。此外，被告
    於本院審理中即積極與自訴人達成民事和解，並同意分期清償尚積欠之互助會款
    二十八萬元，有和解書一紙在卷可按，益證本件純屬單純之民事糾紛；復查無其
    他積極證據，足資證明被告確有上開犯行，其犯行既屬不能證明，揆諸前開規定
    與判例意旨，自應為被告無罪之諭知。
據上論斷，應依刑事訴訟法第三百四十三條、第三百零一條第一項，判決如主文。
中      華      民      國      九十      年     四     月      四      日
                                         臺灣台中地方法院刑事第三庭
                                             法  官  唐  光  義
右正本證明與原本無異
如不服本判決，應於送達後十日內向本院提出上訴狀（須附繕本），上訴於台灣高等
法院台中分院。
                                             書記官
中      華      民      國      九十      年     四     月      四      日


司法院資訊處製作；財團法人民間司法改革基金會備份。
